行　政　法　院　判　決　　　　　　　　　　　　　八十八年度判字第三二九一號
　　原　　　告　甲○○
　　被　　　告　經濟部智慧財產局（原為經濟部中央標準局）
右當事人間因新型專利異議事件，原告不服行政院中華民國八十七年八月二十七日台
八十七訴字第四二一九一號再訴願決定，提起行政訴訟，本院判決如左︰
　　主  文
原告之訴駁回。
　　事  實
緣關係人亞晨有限公司於民國八十四年十月十三日對原告於八十三年二月十七日申請
，經審定公告中之第00000000號「除臭通氣健康鞋之鞋底結構」新型專利案
提起異議，經被告審查，於八十五年五月十八日以（八五）台專（判）○二○一九字
第一一七一一二號專利異議審定書審定異議不成立之處分。關係人不服，訴經經濟部
以經（八六）訴字第八六六○六一一三號訴願決定書撤銷原處分後，被告乃重為審定
，遂以八十六年八月五日（八六）台專（判）二○二七字第一三○四七九號專利異議
審定書為異議成立之處分，原告不服，循序提起行政訴訟。茲摘兩造訴辯意旨如次
：
原告起訴意旨略謂：一、探尋專利法第九十七條及第九十八條第二項其法意，苟新型
創作之整體形狀、構造或裝置之創作或改良，並未運用優於申請前習用之技術或知識
，兼之在效果上未能較習用同類物品具有好用或實用之條件，亦即新型創作不具備進
步性，不得依法申請取得新型專利，而單純習用技術之組合、轉用或置換，固為熟習
該項技術者所能輕易完成，不具有進步性，但若該組合、轉用或置換，在新型所屬技
術領域中，可產生某一新功效或增進某種功效時，即應為非能輕易完成，自當具有
進步性。二、今查，本件系爭「除臭通氣健康鞋之鞋底結構」新型專利案，乃係一體
成型製成，並於頂面密佈設有數個凸點，凸點之中央均設一通氣孔，且於凸點底緣間
，皆穿設一導流孔，而導流孔係與通氣孔交錯排列，另於鞋底兩側間，貫穿設有數道
通風槽道，該等通風槽道係與通氣孔垂直相通，藉之而得於人體處於靜態時，人體腳
底與鞋底間具凸點高度之間隙，使鞋內之熱氣及濕氣，可經通氣孔、導流孔及通風槽
道間形成之空氣通道，與外界冷氣自然對流，產生一靜態通風之效果。另當人體行走
時，更可藉腳底下壓或鬆釋凸點，對凸點產生一泵壓噴氣及吸氣之作用，強迫鞋內之
熱氣及濕氣排出鞋外，且鞋外之空氣可對流進入鞋內，而形成動態通氣之效果。然查
，本案關係人據以提出異議之證據三即引證一「呼吸運動鞋」廣告，則係明顯見有：
一活動鞋底、一中底及一外底等構造所組成。其中雖可見於該活動鞋底、中底與外底
間，局部形成相連通之垂直與水平溝槽，但兩者間不論整體構成或為遂其效用之組成
型態，均明顯具極大之差異。況且該呼吸運動鞋與人體腳底接觸之中底頂面係成平面
狀，故實際上於穿著時，其垂直溝槽之槽口係成封閉狀態，致鞋內、外之空氣根本無
法產生對流效果，致該垂直與水平溝槽之設計，難稱具有實際使用上功效。此相較於
系爭新型專利案係於頂面密佈設有凸點，以減少腳底與之接觸面積，使其間得成架空
隔離狀態，而得於各凸點間產生足夠之空氣流通空間，俾可獲致一良好之「靜態通風
」效果，更可藉由腳底下壓凸點，對之產生一向鞋外「泵壓噴氣」之作用，以強迫鞋
內之熱氣及濕氣排送出鞋外，俾充分發揮其使用功效。嗣就兩造間前述相互比對說明
可明顯看出：系爭新型專利案較之引證案，顯已具有功效上增進之處，且其間之構造
組成及物品之空間型態均存有顯著之差異，當屬不同之創作，因此系爭新型專利案應
已具備進步性之新型專利要件。然被告等皆未審及此，一再以兩造間均分別有通氣孔
、導流孔垂直相通，以及導流孔與通氣孔交錯排列等理由予核駁，實具有極大之違誤
。三、次查，本案關係人所提異議證據四即引證二之「呼吸按摩鞋」廣告，其中所揭
示者明顯為一運動鞋之鞋墊構造，其雖於鞋墊之腳掌處標示有「軟性按摩圓粒」及「
通氣孔」等字樣，惟該軟性按摩圓粒及通氣孔之詳細構造及相關位置均無法清楚看出
，更未見有如系爭新型專利案於凸點（軟性按摩圓粒）中央處設有通氣孔及與之垂直
相通之通風槽道等構造，實難稱具引證效果。茲再就該廣告中所揭示之鞋墊與系爭新
型專利案之整體構造繪製圖示，予以相互比對說明如下：該呼吸按摩鞋墊腳掌處之軟
性按摩圓粒乃係單純供腳底按摩之用，此功用普通見於市售之鞋墊。而其凸出於鞋墊
頂面之高度至為有限，因此人體腳掌與鞋墊頂面之接觸面甚大，幾乎成貼合狀態，根
本不具有空氣流通空間，故鞋內之熱氣及濕氣，與鞋外之冷空氣，完全無法經按摩圓
粒間之通氣孔對流，實不具有任何通風效果。相較於此，系爭新型專利案於鞋底頂面
凸設具適當高度之凸點，使人體腳底與鞋底間成架空隔離狀態，以形成足夠之空氣流
通空間，並配合凸點中央設通氣孔，凸點間交錯設導流孔，以供於人體腳底反覆壓踏
、鬆釋凸點時，產生一「泵壓噴氣」之效用，以強迫壓送鞋內之熱氣及濕氣排送至鞋
外，並吸取外界之冷空氣進入鞋內，俾獲致一絕佳之通風散熱效果。嗣就前述所言，
系爭新型專利案之構造上特異性設計，明顯與關係人所提異議證據四之呼吸按摩鞋具
明顯之差異。且系爭新型專利案所可達成之創作上功效，亦遠非該呼吸按摩鞋所可比
擬，當已充分具有功效之增進。然被告等均未為詳查，單就引證案之鞋墊設有軟性按
摩圓粒及通氣孔，即據以認定系爭新型專利案係習知技術之組合、轉用或置換。尤有
甚者，其更無於系爭新型專利案所具之使用上功效，逕以並未具增進之功效而為謬
誤之處分，且原決定及再訴願決定機關亦一再維持。核此實予被告有牽強附會，刻意
偏袒之預設審查立場，自無法令人誠服。四、復查，原告曾以本件系爭新型專案案代
表國家赴西德參加紐侖堡國際發明展，並榮獲頒予銅牌獎。嗣可見本案之構造上特異
性設計及其功效，已為國際間所肯定。揆諸被告、原決定及再訴願決定機關所持理由
，不禁令原告深感疑慮，究竟其所持審查基準為何﹖是否逾越國際間之通識，此亦實
令原告深感無法信服。五、綜上所陳，系爭新型專利案為達成創作功效之構造上特異
性設計，明顯與關係人所提引證證據中所揭示者，具顯著之差異，且更具有功效上增
進，則系爭新型專利並無違反專利法第九十八條第二項之規定，其理甚明。爰特依法
提起本訴，請判決撤銷原處分及一再訴願決定等語。
被告答辯意旨略謂︰異議證據三經濟日報八十一年九月二十九日第一版之呼吸運動鞋
廣告，其鞋底構造亦製設有垂直通氣孔、水平通氣孔，呈現連通狀，已揭露本案特徵
構造；而異議證據四為一九九三年十一月十二日至十四日舉行之「中華民國臺灣醫學
會第八十六屆總會台北國際醫療器材暨藥品展專利」，其中倒數第七張有呼吸按摩鞋
廣告之鞋底圖片，其鞋墊上設有軟性按摩圓粒與通氣孔，產生通氣、按摩效果，亦已
揭露本案之凸點、通氣等構造和功效。本案內容對熟習該項技術人士而言，僅係習用
技術之組合、集合、轉用或置換，復未能增進功效者，亦即本案為結合異議證據三、
四所得之結構，屬習用技術之集合，不具顯著功效之增進。又起訴理由所稱本案獲西
德紐侖堡國際發明展銅牌獎證書，為非關本案之異議審查，亦與本案之技術無，併
予陳明。綜上所述，被告所為本案異議成立，應不予專利之審定並無違法，本案原告
之訴無理由，請判決駁回等語。
　　理  由
依專利法第九十八條第二項規定，新型係運用申請前既有之技術或知識，而為熟習該
項技術者所能輕易完成且未能增進功效時，雖無同條第一項所列情事，仍不得申請取
得新型專利。非謂物品之空間形態一有不同，即得稱為新型而申請取得專利。查，本
件原告於八十三年二月十七日以其「除臭通氣健康鞋之鞋底結構」，係一體成形製成
，特徵在於頂面密佈設有數個凸點，凸點之中央均設一通氣孔，且於各凸點之底緣間
，皆設有一導流孔，導流孔與通氣孔交錯排列；鞋底之兩側間，貫穿設有數道通風槽
道，通風槽道位於鞋底頂緣之下方成排置設，各通風槽道均得與通氣孔或導流孔垂直
相通。當人體腳部踩踏於地面時，使鞋內之空氣得以排出；當人體腳部抬起時，外界
之空氣可進入鞋內，俾於鞋內產生良好之通氣效果，並兼有腳底按摩功效等情，向被
告申請新型專利，經被告編為第00000000號審查、再審查，准予專利。公告
期間，關係人以本案申請專利範圍所載各項專利特徵，已於申請前見於刊物並公開使
用，係運用申請前既有之技術或知識，而為熟習該項技術者所能輕易完成且未能增進
功效，並不具產業上利用性，有違專利法第九十七條、第九十八條第一項及第二項規
定云云，檢具引證一即八十一年九月二十九日經濟日報第一版（證據三），及引證二
即西元一九九三年「中華民國臺灣醫學會第屆總會暨台北國際醫療器材暨藥品展專
刊」（證據四），對之提起異議。案經被告審查結果，以引證一所載運動鞋廣告，其
鞋底構造亦製設有垂直通氣孔、水平通氣孔，呈現連通狀，已揭露本案構造特徵；引
證二倒數第七張之呼吸按摩鞋廣告之鞋底圖片，揭示鞋墊上設有軟性按摩圓粒與通氣
孔，亦已揭露本案之凸點、通氣孔等構造和功效；本案內容對熟習該項技術人士而言
，僅係習用技術之組合，不具顯著進步功效，不得申請取得新型專利，乃依專利法第
九十八條第二項規定，為本案異議成立，應不予專利之審定。原告不服，循序提起行
政訴訟，主張：引證一及本案間，不論整體構成或為遂其效用之組成型態，均有明顯
差異，引證一所揭示之鞋底，未見凸點設置無透氣效果，本案較之顯具有功效上增進
。引證二明顯為一運動鞋之鞋墊構造，未見垂直相通槽道，根本不具鞋內、外通氣之
效果，本案於鞋底頂面凸設具適當高度之凸點，使人體腳底與鞋底間成架空隔離狀態
，以形成足夠之空氣流通空間，已具有功效之增進，況本案曾獲西德紐侖堡國際發明
展銅牌獎，系爭新型專利並無違反專利法第九十八條第二項規定云云。經查，引證一
所揭示之鞋底構造亦製造有垂直通氣孔、水平通氣孔，呈現連通狀，已揭露本案特徵
構造；而引證二廣告所揭示之鞋墊，設有軟性按摩圓粒與通氣孔，本案結構特徵係習
用技術之組合、轉用或置換，並未具增進之功效。況本件訴願期間，經濟部曾先後兩
次送請國立成功大學審查，該校審查意見除支持前揭原處分意見外，並認為原告再訴
願之理由並未否定引證一與系爭本案均分別有通氣孔、導流孔垂直相通以及遵流孔與
通氣孔交錯排列之相同結構，均為達成通風效果所設置者。而引證二所揭示者，其鞋
墊上設有軟性按摩圓粒與通氣粒，原告亦未完全否定其不存在。因此由引證一、二均
可說明系爭本案結構特徵係習用技術之組合、轉用或置換而已，並未具功效上之增進
者，自難符新型專利要件等情，有該校八十七年元月八日（八七）成大工字第○○○
八三號函（含審查意見）及同年五月十三日（八七）成大工字第○三一三一號函（含
審查意見）附訴願足稽。本院認該校責由專家審查，具客觀、公正與權威性，足供
審理本件參考。另原告雖稱本案獲西德紐侖堡國際發明展銅牌獎云云，並提出證書為
證，惟其非關本案異議之審查，亦與本案之技術無，併此明。綜上所述，原告主
張核無足採。原處分核無違誤，一再訴願決定，遞予維持，亦無不合。原告猶執前詞
，聲明撤銷，為無理由，應予駁回。
據上論結，本件原告之訴為無理由，爰依行政訴訟法第二十六條後段，判決如主文。
中    華    民    國     八十八      年      八      月      二十       日
                    行 政 法 院 第 五 庭
                                審 判 長 評  事      廖  政  雄
                                         評  事      趙  永  康
                                         評  事      沈  水  元
                                         評  事      林  清  祥
                                         評  事      姜  仁  脩
右  正  本  證  明  與  原  本  無  異
                                         法院書記官  張  惠  美
中    華    民    國     八十八      年      八      月     二十三      日
